ACORDAO-COMPLETO-2348327

ACÓRDÃO 920/2019 ATA 12/2019 - PLENÁRIO

VISTOS, relatados e discutidos estes autos de acompanhamento do primeiro estágio do processo de outorga de serviços postais realizada por meio da seleção de parceiros para operacionalizar os canais de atendimento "Correios Aqui - Unidade Modular", conduzido pela Empresa Brasileira de Correios e Telégrafos (ECT) .
ACORDAM os ministros do Tribunal de Contas da União, reunidos em sessão do Plenário, diante das razões expostas pela relatora, e com fundamento nos arts. 250, inciso III, e 258, inciso II, do Regimento Interno e no art. 7º, inciso I, da Instrução Normativa TCU 27/1998, em:
9.1. considerar atendidos os requisitos previstos na Instrução Normativa TCU 27/1998 para o primeiro estágio da outorga de serviços postais, por meio da permissão para prestação de serviços de atendimento "Correios Aqui - Unidade Modular";
9.2. recomendar à ECT que monitore e analise os faturamentos das unidades modulares no decorrer dos contratos, com o objetivo de avaliar, ao longo do tempo, a necessidade de implantação, para cada localidade, de outras unidades ou mesmo de agências dedicadas;
9.3. enviar cópia desta deliberação à Empresa Brasileira de Correios e Telégrafos e ao Ministério da Ciência, Tecnologia, Inovações e Comunicações;
9.4. restituir os autos à SeinfraCOM para prosseguir com o acompanhamento dos demais estágios deste processo de desestatização, nos termos do artigo 7º, incisos II a IV, da Instrução Normativa TCU 27/1998.

Processo de desestatização para acompanhar a outorga da prestação de serviços postais realizada por meio da seleção de parceiros para operacionalizar os canais de atendimento "Correios Aqui - Unidade Modular". Análise do primeiro estágio.

Empresa Brasileira de Correios e Telégrafos (ECT).

3. Interessados/Responsáveis: não há.

13.1. Ministros presentes: José Mucio Monteiro (Presidente), Walton Alencar Rodrigues, Benjamin Zymler, Augusto Nardes, Aroldo Cedraz, Raimundo Carreiro e Ana Arraes (Relatora).
13.2. Ministro-Substituto convocado: Augusto Sherman Cavalcanti.
13.3. Ministros-Substitutos presentes: Marcos Bemquerer Costa, André Luís de Carvalho e Weder de Oliveira.

ACORDAO-COMPLETO-2452244

Acórdão de Relação 47/2021 - Plenário

Acórdão de Relação

ANA ARRAES

Adoto como relatório a instrução elaborada no âmbito da Secretaria de Fiscalização de Infraestrutura Hídrica, de Comunicações e de Mineração - SeinfraCOM (peça 10) , com a qual concordaram os dirigentes da unidade técnica (peças 11-12) :
"INTRODUÇÃO
1.	Tratam os autos de processo de licitação de permissão de serviço público, com o objetivo de selecionar parceiros para operacionalizar os Canais de Atendimento 'Correios Aqui - Unidade Modular', pelo prazo de cinco anos, prorrogável até o limite máximo de vinte anos, conduzido pela Empresa Brasileira de Correios e Telégrafos (ECT) , nos termos da Instrução Normativa - TCU 27/1998.
HISTÓRICO
2.	Por intermédio do Ofício 4166488/2018-PRESI, a ECT encaminhou, em 23/11/2018 (peça 1) , o estudo de viabilidade econômico-financeira do projeto, bem como outros documentos acessórios.
3.	Em 11/12/2018, a empresa apresentou errata ao estudo de viabilidade (peça 8) , reformulando alguns parâmetros da metodologia anterior, diante de inconsistência identificada por esta unidade técnica, a qual será descrita no parágrafo 58. 
4.	Pelo modelo desenhado, conhecido como loja dentro de loja (store in store) , as unidades modulares dos Correios (CMD) serão operadas por varejistas locais, os quais compartilharão sua infraestrutura, experiência e recursos humanos para o desenvolvimento de suas atividades originais e para a prestação dos serviços postais.
5.	Esse novo modelo de negócio está inserido no Programa de Transformação dos Correios (Programa DEZem1) , que, entre as suas várias vertentes, planeja um remodelamento dos atuais canais de atendimento da empresa. Pelos estudos realizados (peça 01, p. 16) , concluiu-se que: a) grande parte das agências próprias dos Correios geram prejuízo; b) o modelo atual de franquias não é adequado para mercados de pequeno porte; e c) existem lacunas tecnológicas que impactam a produtividade das agências.
6.	Assim, explica a ECT que, seguindo uma tendência mundial, ao se buscar alternativas rentáveis para estar acessível à maior quantidade possível de clientes e proporcionar uma experiência diferenciada nas suas interações, a celebração de parcerias com a utilização de modelos de menor custo e de maior flexibilidade é uma das dimensões necessárias à melhoria da rede de canais dos Correios.
7.	Na presente licitação será adotado como critério de julgamento a melhor técnica, sendo considerados, para efeito de pontuação, critérios como localidade, estrutura de carga e descarga, estacionamento, horário de funcionamento, entre outros.
8.	Com base no tipo de mercado escolhido pela empresa para a implantação do CMD, foi identificada a possibilidade de implantação de 174 unidades, das quais serão licitadas, como projeto piloto objeto da presente análise, apenas 27.
EXAME TÉCNICO
I. Primeiro estágio (IN-TCU 27/1998, art. 7º, inciso I) 
9.	Conforme o art. 7º, inciso I, da IN-TCU 27/1998, a fiscalização do primeiro estágio dos processos de outorga de permissão de serviços públicos deve ser realizada mediante análise dos seguintes documentos: 
	a) relatório sintético sobre os estudos de viabilidade técnica e econômica do empreendimento, com informações sobre o seu objeto, área e prazo de concessão ou de permissão, orçamento das obras realizadas e a realizar, data de referência dos orçamentos, custo estimado de prestação dos serviços, bem como sobre as eventuais fontes de receitas alternativas, complementares, acessórias e as provenientes de projetos associados; 
	b) 	relatório dos estudos, investigações, levantamentos, projetos, obras e despesas ou investimentos já efetuados, vinculados à outorga, de utilidade para a licitação, realizados ou autorizados pelo órgão ou pela entidade federal concedente, quando houver; e 
	c)	 relatório sintético sobre os estudos de impactos ambientais, indicando a situação do licenciamento ambiental. 
10.	Ressalta-se que não se aplicam a este processo os documentos indicados nas alíneas 'b' e 'c' daquele normativo. 
11.	No atendimento da alínea 'a', a ECT encaminhou, por meio do Ofício 4166488/2018-PRESI (peça 1) e da sua errata (peça 8) , os seguintes documentos: 
a)	Relatório de Viabilidade Técnica e Econômica Correios Aqui - Unidade modular - CMD (peças 1 a 5) ; 
b)	Errata do Relatório de Viabilidade Técnica e Econômica Correios Aqui - Unidade modular - CMD (peça 8) ; e
	c) CD contendo planilha demonstrativa dos cálculos matemáticos do modelo, bem como outras informações complementares (peças 1 e 8, mídia anexa) . 
12.	A seguir, promover-se-á uma descrição do estudo apresentado pela ECT no atendimento ao art. 7º, inciso I, da IN-TCU 27/1998. 
II. Estudo de Viabilidade Econômico-Financeira
13.	No estudo ora apresentado, optou-se pela metodologia do fluxo de caixa descontado, a fim de se demonstrar a viabilidade econômica do negócio, bem como identificar um percentual de remuneração ao futuro parceiro compatível com os riscos do empreendimento.
14.	A seguir serão descritas as principais variáveis utilizadas na modelagem do fluxo de caixa do negócio em tela.
II.a. Receitas
15.	Como premissa do modelo, estabeleceu-se que a implantação de unidades CMD se daria apenas em regiões nas quais não existiria mercado potencial suficiente para justificar a atuação de uma unidade dedicada dos Correios.
16.	Assim, como decisão estratégica da empresa na segmentação dos novos canais de atendimento, a implantação de unidades modulares se dará em localidades com potencial de receita entre R$ 300 mil/ano e R$ 1,75 milhão/ano.
17.	Após a definição desse intervalo de atuação do CMD, foram realizados estudos para estimativas de potencial de mercado por geografia, por segmento de negócio e por tipo de cliente, bem como estudos para distribuição das unidades com base em georreferenciamento. Para isso, foram utilizadas ferramentas computacionais que, ao confrontar informações de receitas e de clientes da ECT, juntamente com diversas bases censitárias do Instituto Brasileiro de Geografia e Estatística (IBGE) do Ministério do Trabalho e Emprego (MTE) , assim como dados de consumo da EuroMonitor (empresa de pesquisa estratégica de mercado) , identificaram todas as localidades (e suas respectivas receitas potenciais) capazes de receber uma unidade modular. Para um maior detalhamento do estudo de potencial de mercado realizado pela ECT, ver peça 9.
18.	Esse universo de localidades foi organizado em ordem crescente de potencial de receita e dividido em quatro partes iguais, de modo a se chegar aos três quartis da amostra (Tabela 1) , que serviram de referência para os fluxos de caixa projetados.
Tabela 1 - Receita dos três mercados potenciais para o 5º ano (R$) 
	Quartil
	Mensagem
	Encomenda
	Internacional
	Conveniência
	Marketing
	Total*

		4,64%
	89,81%
	2,17%
	1,51%
	1,86%
	100%

	1º
	60.356,22
	1.167.570,13
	28.215,74
	19.684,74
	24.173,18
	1.300.000,00

	2º
	41.785,08
	808.317,78
	19.533,98
	13.627,89
	16.735,28
	900.000,00

	3º
	23.213,93
	449.065,43
	10.852,21
	7.571,05
	9.297,38
	500.000,00

Fonte: elaboração própria, com base nos dados da peça 1, p. 63.
*Os citados valores são, segundo a ECT, uma inferência estatística dos quartis efetivamente identificados para Q1 (R$ 1.289.113,22) , Q2 (R$ 870.823,66) e Q3 (R$ 474.729,46) , conforme peça 1, p. 63.
19.	A participação percentual de cada produto foi estimada com base no estudo de potencial de receita descrito no parágrafo 17. A tabela a seguir descreve os diversos tipos de serviços ofertados no CMD em cada segmento do portfólio:
Tabela 2 - Tipos de serviços por segmento do portfólio do CMD
	Segmento
	Serviços

	Mensagem
	Carta
Telegrama
Serviços Postais cobrados por Selos Ordinários 

	Encomenda 
	PAC
SEDEX

	Internacional
	Documento

	Conveniência
	CPF
Recarga de Celular
DPVAT
Inscrições e recebimento de contas

	Marketing 
	Impresso
Mala Direta Domiciliária

	Entrega Interna
	Serviço de busca de encomenda no CMD

Fonte: elaboração própria, com base nos dados da peça 1, p. 60-64.
20.	Para projetar o crescimento de faturamento das unidades CMD até atingir o potencial máximo de receita estimado, que se daria apenas no 5º ano do contrato, tomou-se como parâmetro a curva de crescimento observada nas agências franqueadas da ECT (AGF) , entre 2011 e 2014, ponderando, ainda, uma perda de receita no primeiro ano devido ao período de implantação da unidade modular. Os percentuais identificados constam da tabela abaixo, cuja descrição do cálculo se encontra à peça 1, p. 65-66: 
Tabela 3 - Crescimento anual da Receita da Unidades Modulares (R$) 
		Ano 1
	Ano 2
	Ano 3
	Ano 4
	Ano 5

	Crescimento
	55,84%
	80,84%
	87,23%
	93,61%
	100,00%

	1º quartil
	725.969
	1.050.969
	1.133.980
	1.216.990
	1.300.000

	2º quartil
	502.594
	727.594
	785.063
	842.531
	900.000

	3º quartil
	279.219
	404.219
	436.146
	468.073
	500.000

Fonte: elaboração própria, com base nos dados da peça 1, p. 66 e do arquivo 'ANEXO_VI_Modelo_Economico_Canal_Modular_Correios_Aqui' (peça 1, mídia anexa) .
21.	A partir da estimativa da receita total da unidade e do seu crescimento ao longo do período contratual, calculou-se a remuneração do parceiro varejista, de modo a zerar o valor presente líquido (VPL) do empreendimento, considerando a taxa de desconto calculada e os seus custos/despesas, os quais serão descritos posteriormente.
22.	Para se chegar aos percentuais de comissão, além de zerar o VPL do projeto, estabeleceu-se como outra premissa do modelo a manutenção da mesma lucratividade para os produtos 'mensagem' e 'encomenda', principais segmentos do portfólio.
23.	Assim, pelo método utilizado, foi possível estimar uma única tabela de remuneração para todos os portes e perfis de CMD, com faixas de remuneração variável em relação à receita auferida em 'mensagem' e 'encomenda', diminuindo-se a comissão à medida que a receita aumenta, conforme se observa da tabela a seguir:
Tabela 4 - Comissão dos Serviços do CMD ao Parceiro Varejista
	Mensagem
		Encomenda
		Outros

	Receita Anual
	Comissão
		Receita Anual
	Comissão
		Remuneração Fixa

	Abaixo de R$ 23.214
	28,38%
		Abaixo de R$ R$ 449.065
	10,29%
		Marketing
	6,9%

	R$ 23.214 a R$ 41.785
	20,14%
		R$ 449.065 a R$ 808.318
	6,24%
		Internacional
	7,4%

	Acima de R$ 41.785
	19,24%
		Acima de R$ 808.318
	5,95%
		Conveniência
	23,9%

							Entrega Interna
	R$ 2,30

Fonte: elaboração própria, com base no arquivo 'Correios_MC_Modelo Economico Modular_TCU_pós_errata', planilha '2.3 Remuneração' (peça 8, mídia anexa) . 
24.	A Tabela 5 apresenta a remuneração bruta estimada para o ciclo contratual do parceiro contratado, aplicando-se os percentuais citados acima:
Tabela 5 - Remuneração Bruta Anual ao Parceiro Varejista
		Ano 1
	Ano 2
	Ano 3
	Ano 4
	Ano 5

	1º quartil
	 R$ 68.907,94 
	 R$ 97.795,87 
	R$ 103.714,49 
	R$ 109.633,11 
	R$ 115.551,73 

	2º quartil
	 R$ 53.000,15 
	R$ 75.002,94 
	R$ 79.339,02 
	 R$ 83.675,09 
	R$ 88.011,16 

	3º quartil
	R$ 33.084,87
	R$ 47.896,22
	R$ 51.679,27
	R$ 55.462,33
	R$ 59.245,38

Fonte: elaboração própria, com base no arquivo 'Correios_MC_Modelo Economico Modular_TCU_pós_errata', planilha '3.1 Fluxo de Caixa' (peça 8, mídia anexa) . 
II.b. Taxa de Desconto
25.	O custo de capital, utilizado como taxa de desconto, foi determinado pelo método WACC (Weighted Average Cost of Capital) , o qual pode ser definido como a média ponderada entre o custo de capital próprio e o custo de capital de terceiros.
26.	No entanto, segundo o modelo apresentado, para a implantação do CMD não haverá captação de recursos no mercado, o que significa que a sua estrutura de capital será formada apenas por capital próprio, não existindo, assim, custo de capital de terceiros.
27.	Destarte, no estudo em análise, o WACC a ser descontado no fluxo se iguala ao custo de capital próprio (Ke) , calculado pelo modelo CAPM (Capital Asset Pricing Model) :
Ke = Taxa Livre de Risco (Rf) + Beta*Prêmio de Mercado + Riscos Adicionais
28.	A seguir, serão apresentados os índices utilizados e a respectiva metodologia:
Tabela 6 - Custo de Capital Próprio (Ke) 
	Parâmetro
	Metodologia
	Valor

	Taxa Livre de Risco (Rf) 
	US Treasury Bonds (5 yr. T-Bond) , em 5/1/2018
	2,29%

	Beta
	Damodaran, http://www.stern.nyu.edu/~adamodar/New_Home_Page/data.html - 05/1/2018 
	1,07

	Prêmio de Mercado
	Damodaran, www.stern.nyu.edu/~adamodar/pc/datasets/histretSP.xls 
Obs. Stocks (-) T-bonds, média aritmética de 2008 a 2017 
	5,98%

	Risco País
	http://www.ipeadata.gov.br/ExibeSerie.aspx?serid=40940&module=M - 05/1/2018 
	2,31%

	Diferencial de Inflação BRA e EUA
	https://knoema.com/kyaewad/us-inflation-forecast- 2017-2018-and-up-to-2060-data-and-charts; https://www3.bcb.gov.br/expectativas/publico/?wicket:inter face=:0:4
	1,7%

Fonte: elaboração própria, com base em dados da peça 2, p. 23. 
29.	No entanto, considerando que os índices coletados dizem respeito a empresas de capital aberto, entendeu-se necessário contemplar riscos adicionais de uma empresa de capital fechado: risco de tamanho da empresa (2,34%) e risco de baixa liquidez (4,18%) . 
30.	Com a inserção desses riscos adicionais, o valor final do custo de capital próprio nominal estimado foi de 19,48%, o que corresponderia a uma taxa real de 14,84%, ao se considerar a inflação brasileira projetada (4,04%) para o período entre 2018 e 2022, conforme a fórmula a seguir:
[1 + Rf + Risco País + (Beta*Risco Mercado) + Risco de Tamanho + Risco de Liquidez] * (1 + inflação BRA e EUA) - 1
II.c. Custos e despesas 
31.	Para se estimar os custos e despesas do empreendimento, utilizou-se como ponto de partida as quantidades de vendas previstas para cada segmento, ou seja, a estimativa anual do número total de mensagens, encomendas e outros serviços a serem prestados pelas unidades modulares.
32.	Esse quantitativo foi obtido por meio do quociente entre a receita prevista para cada produto e o respectivo valor médio gasto pelos clientes nas agências da empresa atualmente (ticket médio) , conforme a tabela a seguir, exemplificativa para o 5º ano do 2º quartil:
Tabela 7 - Quantidade de objetos por segmento - CMD 2º Quartil (5º ano) 
		Mensagem
	Encomenda
	Internacional
	Conveniência
	Marketing

	Receitas
	41.785,08
	808.317,78
	19.533,98
	13.627,89
	16.735,28

	Ticket Médio
	R$ 1,85
	R$ 33,54
	R$ 61,32
	R$ 6,93
	R$ 0,93

	Quantidade
	22.586
	24.100
	318
	1.966
	18.076

Fonte: elaboração própria, com base no arquivo 'Correios_MC_Modelo Economico Modular_TCU_pós_errata', planilha '2.1 Custos' (peça 8, mídia anexa) . 
33.	Com base nessas quantidades, foram calculadas a força de trabalho e a infraestrutura necessária para captação desses produtos, levando-se em consideração o tempo e a quantidade de objetos por atendimento, bem como o volume médio dos objetos postais. Para se mensurar essas variáveis, foram utilizadas informações das atuais agências da empresa. 
34.	No caso dos segmentos 'mensagem', 'encomenda' e 'marketing' foi aplicado, ainda, um ganho de produtividade (escala) , pois se considerou que à medida que o número de objetos postados deve aumentar, haverá uma diminuição, em média, do tempo necessário para o processamento de cada postagem.
35.	No tocante aos custos com pessoal, admitiu-se, como uma das premissas do modelo, que qualquer funcionário do parceiro varejista poderia assumir o módulo de atendimento dos Correios quando necessário, exercendo essa atividade de forma concomitante ao negócio principal do estabelecimento.
36.	Assim, o custo com mão de obra foi estimado de forma variável, sendo proporcional ao crescimento da demanda por serviços postais e, consequentemente, ao tempo efetivamente despendido pelos funcionários com as atividades do CMD.
37.	Para fazer essa estimativa do tempo de ocupação de um atendente com as atividades postais, foram levados em consideração a quantidade esperada de objetos por cada segmento, o respectivo tempo de atendimento para cada tipo de objeto, o intervalo entre atendimentos, os ganhos de escala com o aumento do número de objetos postados, a demanda necessária nos horários de pico, bem como a necessidade de substituição de um atendente por férias ou mesmo pelo horário de almoço.
38.	Ao relacionar a demanda estimada com as atividades do CMD com a capacidade de atendimento dos operadores, considerando um expediente de 8 horas por dia, calculou-se o percentual de ocupação dos atendentes com as atividades postais.
39.	A tabela a seguir, referente ao 2º quartil (mediana) , apresenta a dedicação que seria necessária por cada atendente para as atividades postais, bem como o número de funcionários necessários a essa atividade:
Tabela 8 - Esforço dos Atendentes - CMD 2º quartil (mediana) 
	Ano
	Atendente 1
	Cobertura Férias
	Atendente 2
	Atendente 3
	Total

	1
	47,86%
	3,99%
	4,25%
	0,00%
	56,11%

	2
	67,03%
	5,59%
	5,94%
	0,00%
	78,56%

	3
	71,71%
	5,98%
	6,37%
	0,00%
	84,05%

	4
	76,19%
	6,35%
	6,91%
	0,00%
	89,45%

	5
	80,18%
	6,68%
	7,85%
	0,00%
	94,72%

Fonte: peça 1, p. 100.
40.	Desse modo, pelos números calculados, para um CMD mediano (2º quartil) , a estimativa de ocupação do Atendente 1, no quinto ano do contrato, seria de 80% do seu tempo, demandando, ainda, o esforço de 15% de um segundo atendente.
41.	Assim, para se estimar o custo com mão de obra, multiplicou-se o salário/encargos anual identificado para o cargo de 'operador de caixa' (R$ 28.848,84) pelo tempo de ocupação efetivo de um atendente com as atividades do CMD.
42.	Além das despesas com funcionários, foram projetados os custos relacionados à atividade a ser exercida por um gerente do estabelecimento (prólabore) , considerando, para esse cálculo, que esse esforço de supervisão seria de um terço do percentual identificado para os atendentes.
43.	Os benefícios trabalhistas dos empregados e do gerente, como, por exemplo, vale-transporte e vale-alimentação, foram calculados em 12,5% do respectivo salário, ponderado pela taxa de ocupação, ou seja, o percentual de esforço despendido com as atividades do CMD.
44.	No tocante à infraestrutura necessária, a partir do volume e da quantidade diária de objetos postados, calculou-se a área total a ser ocupada pelo CMD, de modo a comportar o local de atendimento e de estocagem. Para as três categorias estimou-se uma área a ser ocupada de aproximadamente 10m² (1º e 2º quartil) e 8m² (3º quartil) . A partir desses dados, foi possível chegar também aos custos relativos ao imóvel, como aluguel e utilidades (água, luz e outros) . 
45.	Gastos com serviço de cartão de crédito, uma das despesas de vendas mais relevantes do modelo, foi mensurado pelo uso de informações de estudo encomendado pela Abecs (Associação Brasileira das Empresas de Cartões de Crédito e Serviços) , o qual identificou o percentual de pagamentos a crédito e a débito sobre o volume total das transações. Além do percentual cobrado pelas administradoras do setor sobre o volume transacionado, considerou-se a anuidade do serviço no cômputo total dessa despesa.
46.	As despesas 'custos de manutenção', 'seguro' e 'dados e telefonia', apesar de terem sido analisadas, não serão descritas neste capítulo diante da sua pequena materialidade.
II.d. Investimentos
47.	A modelagem para a projeção dos investimentos se baseou na implantação de guichês suficientes para suprir a demanda do CMD nos horários de pico. Com base na demanda esperada para esses horários de maior movimento, concluiu-se pela necessidade de dois guichês para o 1º e 2º quartil e de apenas um, no caso do 3º quartil.
48.	Os valores de investimentos estimados para o empreendimento em relação ao número de guichês se encontram na tabela a seguir:
Tabela 9 - Investimentos no CMD em relação ao número de guichês
		2 Guichês
	1 Guichê

	Investimentos
	R$ 16.998
	R$ 9.191

Fonte: elaboração própria, com base no arquivo 'ANEXO_VI_Modelo_Economico_Canal_Modular_Correios_Aqui', planilha '3.1 Fluxo de Caixa' (peça 1, mídia anexa) .
49.	Os equipamentos listados como necessários ao funcionamento do CMD e o respectivo orçamento pesquisado, constam de tabela à peça 1, p. 81.
50.	Além dos investimentos iniciais, vale ressaltar que está previsto no modelo o pagamento de uma 'Taxa de Franquia' no valor de R$ 5 mil, no caso do 1º e 2º quartil, e de R$ 2 mil, para o 3º quartil.
III. Análise
51.	A avaliação de qualquer ativo, independente do modelo de análise escolhido, ao envolver julgamentos subjetivos, apresenta seus desvios e deve ser vista apenas como uma estimativa, não podendo se exigir certeza absoluta do valor identificado. A consistência do modelo de avaliação, no entanto, tem papel fundamental no controle das incertezas e na manutenção de aceitável grau de segurança.
52.	Com isso em mente, entende-se que a análise empreendida no primeiro estágio para este processo de outorga, atendendo ao disposto na IN-TCU 27/1998, permitiu verificar a regular condução desta fase pela ECT.
53.	Restou demonstrado que o estudo apresentado pela estatal ponderou diversos cenários econômicos possíveis, ao estabelecer três categorias de faturamento distintas, cada qual com um fluxo de caixa próprio e, consequentemente, percentuais de comissão diferentes, de modo a adaptar a remuneração do parceiro varejista às variações de receita das unidades modulares.
54.	Ademais, de forma a dar robustez às estimativas projetadas, foram utilizados dados históricos dos atuais canais de atendimento da empresa, assim como outras variáveis extraídas dos sistemas internos, como, por exemplo: ticket médio, quantidade e volume dos objetos postais, tempo de atendimento, picos de demanda, que, somadas, permitem uma maior precisão do modelo desenhado.
55.	No entanto, como uma crítica ao modelo, impende ressaltar que a metodologia, ao utilizar, de forma conservadora, R$ 1,3 milhão como receita potencial máxima no fluxo de caixa (1º quartil) , não considerou eventuais faturamentos acima desse valor, o que, em tese, poderia ocorrer em até 25% dos casos (ou seja, acima do 1º quartil) . Tal situação provocaria uma rentabilidade do parceiro varejista acima do WACC calculado, pois, nesses casos, o VPL do empreendimento seria positivo.
56.	Instada a se manifestar sobre essa fragilidade, a ECT, em reunião com esta equipe técnica, afirmou que, na ocorrência dessas situações, poderão ser tomadas medidas com o objetivo de reduzir eventuais faturamentos acima de R$ 1,3 milhão, como, por exemplo, a implantação de outra CMD na localidade. 
57.	Desse modo, em consonância com a estratégia da empresa, entende-se oportuno recomendar à ECT que faça monitoramento e análise do faturamento das unidades modulares no decorrer do contrato, com o objetivo de se avaliar, ao longo do tempo, a necessidade de implantação, para cada localidade, de outras unidades ou mesmo de agências dedicadas.
58.	Impende destacar, ainda, que, na análise empreendida por esta unidade técnica em relação ao primeiro estudo encaminhado (peça 1) , foi possível identificar uma inconsistência nos cálculos relativos à remuneração do parceiro varejista, no tocante ao segmento 'encomendas', prontamente comunicada à ECT. Em resposta, a estatal encaminhou errata (peça 8) , juntamente com uma nova planilha de cálculos (peça 8, mídia anexa) , corrigindo a citado erro.
59.	De toda sorte, vale salientar que, apesar das citadas fragilidades, foram identificados no estudo apresentado, naquilo que é compatível, os aprimoramentos decorrentes de recomendações realizadas por esta Corte em editais anteriores, como a estimativa das receitas com base nos dados das agências franqueadas em funcionamento, a utilização do método de fluxo de caixa descontado e o crescimento da demanda ao longo do ciclo contratual, conforme deliberações dos Acórdãos 1.778/2012, da relatoria do Ministro Walton Alencar Rodrigues, e 2.151/2014, da relatoria do Ministro Benjamin Zymler, ambos do Plenário do TCU.
60.	A respeito do WACC apresentado, com exceção dos riscos adicionais, entende-se que são parâmetros tradicionalmente utilizados, coletados de fontes reconhecidas e relevantes.
61.	Foram colhidos índices do mercado americano, prática usualmente utilizada em processos de valuation, os quais foram ajustados à realidade brasileira, com a adição do risco país e da inflação.
62.	No tocante aos riscos de tamanho e de liquidez, que promoveram um aumento de 6,52% no custo de capital utilizado no modelo, a ECT apresentou os dados que embasaram a inserção desses riscos adicionais, conforme pode ser visto no arquivo 'ANEXO_VI_Modelo_Economico_Canal_Modular_Correios_Aqui', planilhas '4.3 L. Pastor - Risco liquidez' e '4.4 F-F Factors - Risco tamanho' (peça 1, mídia anexa) .
63.	Em linhas gerais, o argumento da empresa reside no entendimento de que investimentos em micro/pequenas empresas e com baixa liquidez exigiriam prêmios de riscos maiores, quando comparadas com grandes companhias.
64.	Apesar de não ser pacífico o entendimento a respeito da aplicabilidade direta desses riscos ao mercado nacional, opina-se que o argumento apresentado possui coerência lógica e fundamentação metodológica. 
65.	Entende-se por defensável o argumento que as variáveis utilizadas no modelo CAPM que buscam determinar o risco de um empreendimento, como o 'Beta' e o 'Prêmio de Mercado', ao terem como parâmetro principal as ações listadas em bolsa, ou seja, são mensuradas principalmente a partir da realidade de grandes empresas e com considerável grau de liquidez, necessitam de ajustes ao serem aplicadas na avaliação de empresas pequenas e com baixa liquidez, pois essas possuem natureza distinta. 
66.	Ademais, os riscos adicionais de tamanho e liquidez, apesar de promoverem um significativo impacto no modelo em tela, foram embasados em estudos técnicos  (FAMA, E.; FRENCH, K. Common risk factors in the returns on stocks and bonds, Journal of Financial Economics 33, 1993, p. 3-56; e PASTOR, L.; STAMBAUGH, R. Liquidity Risk and Expected Stock Returns. Journal of Political Economy 111, nº 3, p. 642-685, 2003, respectivamente) que, apesar de não serem unanimidades, são estudos amplamente reconhecidos pelo meio acadêmico. 
67.	Assim, considerando que se trata de um certame piloto, cuja finalidade também é a de permitir uma avaliação dessa nova metodologia; que serão licitadas apenas 27 unidades por um prazo contratual de cinco anos; que dizem respeito a localidades não atendidas diretamente pela ECT; e que existe real necessidade de adequações no modelo de agências próprias e agências franqueadas tradicionalmente adotados pela ECT, tendo em vista a necessidade de presença dos correios em mercados com baixa demanda, que não comportariam os custos inerentes àquele modelo, entende-se razoável as premissas adotadas, reforçando apenas a necessidade da recomendação proposta no parágrafo 57.
68.	Por todo o exposto, entende-se que, sob o ponto de vista formal, a ECT atendeu aos requisitos previstos quanto ao primeiro estágio de que trata a Instrução Normativa TCU 27/1998 e que, dentro do escopo de trabalho, não foram detectadas desconformidades relevantes no estudo de viabilidade ora apresentado.
CONCLUSÃO
69.	Tratam os autos de processo de licitação com o objetivo de selecionar parceiros para operacionalizar os Canais de Atendimento 'Correios Aqui - Unidade Modular', conduzido pela Empresa Brasileira de Correios e Telégrafos (ECT) , nos termos da Instrução Normativa TCU 27/1998.
70.	Por esse modelo, conhecido como loja dentro de loja (store in store) , 27 unidades modulares dos Correios (CMD) serão operadas por varejistas locais, mediante o compartilhamento da sua infraestrutura, experiência e recursos humanos para o desenvolvimento de suas atividades originais e para a prestação dos serviços postais.
71.	Tal inovação, além de já praticada em diversos locais do mundo, se justifica ante a necessidade de atendimento por parte dos Correios de localidades que por sua baixa demanda não seriam economicamente viáveis se utilizado o modelo atualmente existente de agências franqueadas ou agências próprias.
72.	Para a precificação das unidades, optou-se pela metodologia do fluxo de caixa descontado, a fim de se demonstrar a viabilidade econômica do negócio, assim como identificar um percentual de remuneração ao futuro parceiro compatível com o risco do empreendimento. 
73.	Com esse intuito, foram segregados três mercados potenciais, denominados de 1º, 2º e 3º quartil, com receitas estimadas em R$ 1,3 milhão, R$ 900 mil e R$ 500 mil, respectivamente, sendo elaborados três fluxos distintos.
74.	Ademais, considerou-se no fluxo um crescimento anual do faturamento, atingindo-se o potencial máximo esperado apenas no quinto ano do contrato.
75.	O custo de capital, utilizado como taxa de desconto no fluxo de caixa, foi determinado pelo método WACC (Weighted Average Cost of Capital) , com a inserção de riscos adicionais de uma empresa de capital fechado: risco de tamanho da empresa e risco de baixa liquidez. Com isso, o valor final do custo de capital alcançou a taxa real de 14,84%, ou seja, já desconsiderada a inflação brasileira projetada para o período em exame.
76.	Para se estimar os custos e despesas do empreendimento, utilizou-se a estimativa do número de mensagens, encomendas e outros serviços a serem prestados pelas unidades modulares, a partir dos quais foram calculadas a força de trabalho e a infraestrutura necessária para captação desses produtos.
77.	Os investimentos necessários (CAPEX) foram projetados a partir do preço de mercado da infraestrutura mínima para atender a demanda de usuários nos horários de pico. Além desses investimentos iniciais, previu-se no modelo o pagamento de uma 'Taxa de Franquia' no valor de R$ 5 mil, no caso do 1º e 2º quartil, e de R$ 2 mil, para o 3º quartil.
78.	A partir da estimativa da receita potencial da unidade, das despesas e dos investimentos projetados, calculou-se a remuneração do parceiro varejista, que ocorrerá em forma de percentual de receitas por tipo de serviço prestado, a depender do quartil em que se encontra, de modo a zerar o valor presente líquido (VPL) do empreendimento.
79.	Como uma crítica ao modelo, ressaltou-se que a metodologia, ao utilizar R$ 1,3 milhão como receita potencial máxima no fluxo de caixa, não considerou eventuais faturamentos acima desse valor, o que, em tese, poderia ocorrer em até 25% dos casos. Tal situação provocaria uma rentabilidade do parceiro varejista acima do WACC calculado, pois, nesses casos, o VPL do empreendimento seria positivo.
80.	Assim, entendeu-se necessário recomendar à ECT que faça monitoramento e análise do faturamento das unidades modulares no decorrer do contrato, com o objetivo de se avaliar, ao longo do tempo, a necessidade de implantação, para cada localidade, de outras unidades ou mesmo de agências dedicadas.
81.	Além disso, destaca-se, ainda, que, na análise empreendida por esta unidade técnica em relação ao primeiro estudo encaminhado (peça 1) , identificou-se uma inconsistência nos cálculos relativos à remuneração do parceiro local, o que provocou o encaminhamento por parte da estatal de errata (peça 8) e de uma nova planilha de cálculos (peça 8, mídia anexa) , corrigindo a citado erro.
82.	Da análise do estudo apresentado, entendeu-se que, sob o ponto de vista formal, a ECT atendeu aos requisitos previstos quanto ao primeiro estágio de que trata a Instrução Normativa TCU 27/1998 e que, dentro do escopo de trabalho, não foram detectadas desconformidades relevantes no estudo de viabilidade ora apresentado.
PROPOSTA DE ENCAMINHAMENTO
Ante o exposto, submetem-se os autos à consideração superior, propondo:
	I. Considerar, com fulcro no art. 258, inciso II, do Regimento Interno do TCU, que: 
	a) sob o ponto de vista formal, a Empresa Brasileira de Correios e Telégrafos (ECT) atendeu aos requisitos previstos quanto ao primeiro estágio de que trata a Instrução Normativa TCU 27/1998 para a delegação da prestação de serviços de atendimento 'Correios Aqui - Unidade Modular; e
	b) dentro do escopo de trabalho, não foram detectadas desconformidades relevantes no estudo de viabilidade técnica e econômica do empreendimento, de acordo com os princípios e as normas aplicáveis.
	II. Recomendar à ECT, com fundamento art. 250, inciso III, do Regimento Interno do TCU, que promova monitoramento e análise do faturamento das unidades modulares no decorrer do contrato, com o objetivo de se avaliar, ao longo do tempo, a necessidade de implantação, para cada localidade, de outras unidades ou mesmo de agências dedicadas;
	III. Enviar cópia da deliberação que vier a ser proferida neste processo, bem como do relatório e voto que a fundamentarem, à ECT; e 
	IV. Restituir os autos à SeinfraCOM para acompanhamento do segundo, do terceiro e do quarto estágios deste processo de desestatização."
É o relatório.

não há.

Não atuou.

PERMISSÕES PARA SERVIÇOS POSTAIS. SELEÇÃO DE PARCEIROS PARA OPERACIONALIZAR CANAIS DE ATENDIMENTO DOS CORREIOS. PRIMEIRO ESTÁGIO DO ACOMPANHAMENTO PREVISTO NA IN/TCU 27/1998. RECOMENDAÇÃO. CONTINUIDADE DO ACOMPANHAMENTO.

DESESTATIZAÇÃO (DES)

Secretaria de Infraestrutura Hídrica, de Comunicações e de Mineração (SeinfraCOM).

Tratam os autos de avaliação do processo de outorga de serviços públicos conduzido pela Empresa Brasileira de Correios e Telégrafos (ECT) com o objetivo de selecionar parceiros para realização de serviços postais por meio da operacionalização dos canais de atendimento "Correios Aqui - Unidade Modular".
No âmbito do TCU o acompanhamento dos processos de desestatização é regido pela Instrução Normativa 81/2018. Entretanto, o processo em exame será apreciado à luz da IN TCU 27/1998, pois a IN atualmente em vigor estabeleceu em seu § 2º que "os processos já autuados ou que vierem a ser autuados até 31/12/2018 permanecerão submetidos aos ritos estabelecidos nas IN TCU 27/1998, IN TCU 46/2004 ou IN TCU 52/2007".
De acordo com o art. 7º da instrução normativa aplicável, o processo de permissão deve ser realizado em quatro diferentes estágios.  Neste momento processual, trata-se da análise do primeiro estágio do acompanhamento da desestatização em tela.
O Tribunal se pronunciou em outros momentos acerca da outorga de serviços postais. Nos processos que culminaram com os Acórdãos 1.778/2012 e 2.151/2014, ambos do Plenário, foram apontadas falhas que exigiram o aperfeiçoamento dos estudos de viabilidade econômica nos seguintes pontos: 
- Acórdão 1778/2012-TCU-Plenário:
"9.2. determinar à Empresa Brasileira de Correios e Telégrafos que, no prazo de 180 dias, revise e complemente o atual modelo de viabilidade econômico-financeira das AGF, mediante a realização de estudos segmentados que contemplem as diversas categorias de AGF;
9.3. recomendar à Empresa Brasileira de Correios e Telégrafos que na revisão e complementação do atual modelo de viabilidade econômico-financeira determinada no subitem anterior:
9.3.1. defina as categorias de AGF por segmento de atuação, região, tamanho ou outros critérios que distingam as diferentes capacidades de geração de receita das unidades licitadas;
9.3.2. estime as receitas com base nos dados que dispõe acerca das remunerações pagas às franquias em funcionamento;
9.3.3. contemple nos respectivos fluxos de caixa o crescimento da demanda dos serviços postais projetado para o ciclo contratual;"
- Acórdão 2151/2014-TCU-Plenário:
"9.1.1. no prazo de 120 dias, revise o estudo de viabilidade econômico-financeira que subsidiará a licitação ora avaliada, a fim de que a taxa inicial de franquia a ser calculada, ou seja, o preço a ser fixado no edital a que se refere o art. 3º da Lei nº 11.668/2008 c/c o art. 15, IV, da Lei nº 8.987/1995, reflita a estimativa do valor econômico do objeto licitado. Tal estimativa deverá ser obtida por meio do emprego de metodologia adequada à avaliação de negócios empresariais, de modo a possibilitar a auditoria da taxa de retorno do projeto e evitar a ocorrência de prejuízo para a ECT, em caso de valor reduzido, ou a inviabilidade do negócio e a consequente ausência de interessados no certame, em caso de valor elevado;
9.2.1. observe as recomendações constantes dos itens 9.3.1, 9.3.2 e 9.3.3 do Acórdão 1778/2012-TCU-Plenário, em especial em relação à estimativa das receitas com base nos dados de que a ECT dispõe acerca das remunerações pagas às franquias em funcionamento;
9.2.2. utilize a metodologia do fluxo de caixa descontado, com estimativa de receitas, despesas, investimentos e taxa de retorno, estimativa essa a ser obtida por meio do emprego do método do custo médio ponderado de capital, de modo que a taxa inicial de franquia reflita o valor presente líquido obtido para cada agência a ser licitada;"
Em 23/11/2018 a ECT encaminhou a esta Corte os estudos de viabilidade econômico-financeira da solução a ser adotada para a outorga dos serviços. Em 14/12/2018 nos chegou documentação complementar para retificar algumas falhas dos documentos enviados anteriormente e apresentar esclarecimentos adicionais. 
O modelo apresentado pela ECT consiste na seleção de permissionárias varejistas com vistas a compartilhamento da sua infraestrutura, experiência e recursos humanos para o desenvolvimento de suas atividades originais e prestação dos serviços postais.
Inicialmente serão selecionadas apenas 27 unidades modulares dos Correios (CMD) , ante o universo de 1.579 unidades previstas. Foi definido que o primeiro grupo de unidades selecionadas serviria como teste-piloto para avaliação e validação da estratégia.
A Secretaria de Fiscalização de Infraestrutura Hídrica, de Comunicações e de Mineração (SeinfraCOM) analisou os documentos e planilhas apresentados, bem como realizou encontros com técnicos dos Correios para discutir o modelo. 
Após analisar a documentação encaminhada, a unidade instrutiva se manifestou favoravelmente à aprovação dos procedimentos adotados no primeiro estágio do processo de permissão, ao constatar que a ECT realizou as medidas constantes das orientações da IN 27/1998 e dos acórdãos acima mencionados.
Com base na avaliação histórica dos serviços e receitas de agências de anos anteriores, e calculada a mediana dos faturamentos, a Empresa Brasileira de Correios e Telégrafos agrupou os possíveis parceiros a serem selecionados, segundo a estimativa de receitas, em três diferentes quartis - de R$ 1,3 milhão, R$ 900 mil e R$ 500 mil. Cada um desses quartis representa o perfil da unidade modular para efeito da estimativa das receitas e despesas. A partir da estimativa da receita total de cada tipo de unidade e do seu crescimento ao longo do período contratual, foram calculados os percentuais de comissão específicos para cada tipo de serviço, o que resultou na seguinte expectativa de remuneração bruta do parceiro varejista:
		Ano 1
	Ano 2
	Ano 3
	Ano 4
	Ano 5

	1º quartil
	 R$ 68.907,94 
	 R$ 97.795,87 
	 R$ 103.714,49 
	 R$ 109.633,11 
	 R$ 115.551,73 

	2º quartil
	 R$ 53.000,15 
	 R$ 75.002,94 
	 R$ 79.339,02 
	 R$ 83.675,09 
	 R$ 88.011,16 

	3º quartil
	R$ 33.084,87
	R$ 47.896,22
	R$ 51.679,27
	R$ 55.462,33
	R$ 59.245,38

Fonte: elaborado pela SeinfraCOM, com base no arquivo "Correios_MC_Modelo Economico Modular_TCU_pós_errata", planilha "3.1 Fluxo de Caixa".
Em relação ao dispêndio inicial do possível parceiro, o estudo assim estimou o desembolso da permissionária após a assinatura do contrato e antes do início da operação do CMD:
	COMPONENTES
	ESTIMATIVA DE INVESTIMENTO POR MERCADO

		MÓDULO ÚNICO
	MÓDULO DUPLO

	Equipamentos e periféricos 
	3.742,58
	6.656,92

	Infraestrutura, instalações, custos pré-operacionais
	742,39
	1.484,78

	Mobiliário, sinalização e identidade visual 
	2.460,00
	3.039,00

	Suprimento kit inicial 
	1.438,00
	2.589,00

	Preço de entrada 
	2.000,00
	5.000,00

	TOTAL 
	10.382,97
	18.769,70

Fonte: peça 6, p. 7 - encaminhado pela ECT
Os custos a serem despendidos pelas permissionárias durante a realização das atividades foram calculados segundo a estimativa do número de mensagens, encomendas e outros serviços a serem prestados pelas unidades modulares, de modo a calcular a força de trabalho e a infraestrutura necessária para captação desses produtos.
Conhecido o potencial de receitas e as despesas envolvidas, a avaliação econômico-financeira demonstrou a viabilidade do modelo, que assegura os retornos necessários ao parceiro, possibilitando a implantação do negócio compartilhado. A lucratividade líquida calculada foi de 2,59%, 5,93% e 10,65% para o 1º, 2º e 3º quartil, respectivamente.
A unidade técnica fez apenas uma ressalva em relação ao modelo, quanto à utilização do limite de R$ 1,3 milhão como receita potencial máxima no fluxo de caixa: não foi definido como seriam tratados os eventuais faturamentos mais elevados. Nesses casos, a unidade técnica entendeu caber análise do faturamento das unidades modulares no decorrer dos contratos para que seja avaliada, ao longo do tempo, a necessidade de implantação, para cada localidade, de outras unidades ou mesmo de agências dedicadas. 
O cronograma de implantação dos CMDs previu a seleção das primeiras unidades em dezembro de 2018 e execução no primeiro semestre de 2019.
O edital de abertura da licitação para selecionar as permissionárias foi lançado em 28/12/2018 e alterado por edital de retificação em 27/3/2019. A data prevista para abertura das propostas é 02/05/2019. De acordo com informações na página da ECT, colhidas em 05/04/2019, o certame se encontra paralisado por decisão judicial, e, desse modo, a cronologia inicialmente estabelecida não se cumprirá, em decorrência dos atrasos observados. 
Os avisos constantes da página dos Correios sobre a suspensão do certame somente mencionam a decisão da Seção Judiciária do Rio Grande do Sul (TRF-4) , sem indicar o que motivou a paralisação; tampouco no site da Justiça Federal foram identificadas informações sobre o processo que originou o decisum. 
É importante salientar que decisões na esfera judicial não afeta as do TCU; o princípio da independência das instâncias assegura a esta Corte autonomia para decidir sobre fatos situados sob sua jurisdição. Nesse sentido, a análise realizada nestes autos se restringe aos pontos estabelecidos na IN 27/1998 especificamente acerca do primeiro estágio do processo de desestatização, e, de acordo com o que consta nos autos, é possível concluir pela adequação da documentação submetida aos requisitos da norma. 
Por fim, destaco positivamente a medida prudente da empresa de realizar, primeiramente, teste-piloto quanto à metodologia, em que selecionará menos de 10% do potencial de unidades para então reavaliar e aperfeiçoar o modelo caso se mostre necessário.
Diante do exposto, acolho as análises e conclusões empreendidas pela SeinfraCOM e voto por que seja adotada a deliberação que ora submeto à apreciação deste Plenário.
TCU, Sala das Sessões Ministro Luciano Brandão Alves de Souza, em 16 de abril de 2019.
ANA ARRAES 
Relatora